臺灣臺北地方法院民事判決　　　　　　　　　　　　九十二年度訴字第一九八六號
　　原　　　告　清禾室內裝修有限公司
　　法定代理人　乙○○
　　訴訟代理人　吳宜財律師
　　被　　　告　水妍有限公司
　　法定代理人　丙○○　　　　.
　　訴訟代理人　蔡慧玲律師
　　複　代理人　粘毅群律師
　　訴訟代理人　顧定軒律師
當事人間給付承攬報酬事件，本院於民國九十三年五月三十一日言詞辯論終結，判決
如下：
    主    文
被告應給付原告新台幣參佰貳拾貳萬參仟柒佰元，及自民國九十二年五月六日起至清
償日止，按年利率百分之五計算之利息。
訴訟費用由被告負擔。
本判決於原告以新台幣壹佰零柒萬元為被告供擔保後，得假執行。但被告以新台幣參
佰貳拾貳萬參仟柒佰元為原告預供擔保，得免為假執行。
    事    實
甲、原告方面：
一、聲明：除假執行供擔保金額外，如主文第一項所示。
二、陳述：
（一）原告承攬被告承租門牌號碼台北市○○街十七之五號一至四樓（下稱系爭建物
      ）之設計、裝修工程（下稱系爭工程），兩造並於九十一年五月一日就系爭工
      程交換意見，因被告要求系爭建物之一、二樓部分須在同年月三十一日前完工
      ，三、四樓部分則於同年六月三十日前完工即可，並要求原告先提出系爭建物
      一、二樓之設計圖，故原告之負責人乙○○與設計師丁○○乃依系爭建物一、
      二樓之原始平面放樣圖共同著手設計一、二樓之規劃平面圖。兩造於討論該規
      劃平面圖之修改事宜並二次局部修改後，被告於同年五月六日確認系爭建物之
      一樓部分以第一次修改規劃平面圖後之平面圖、二樓部份以第二次修改規劃平
      面圖後之平面圖為施工圖說，並於同年五月七日簽訂第一份室內設計工程承攬
      合約書，明定施工期限自九十一年五月七日起至同年月三十日，工程款總價為
      「肆佰萬元為初步工程預算估價、實際工程以實做實報」，且附註不含空調、
      保全、活動傢俱、電信及其他相關設備費用。嗣原告於同年五月十一日至十五
      日著手進行系爭建物拆除工程時，發現一至四樓均有嚴重壁癌、一樓地面有七
      公分落差須填平、二樓樓地板有二處明顯裂縫可見鋼筋須以工字鋼樑補強、三
      樓後陽台雨批及四樓屋頂鐵皮加蓋於雨天會有漏水現象，且排水、糞管牽設紊
      亂，電路迴路不足、分配不均（上開事項之工程不屬兩造承攬合約書之範圍，
      故該等工程款未列入估價），在原告調派工人日夜加班趕工，及被告負責人丙○○經常至現場監督施工進度與品質情況下，系爭工程依約在同年五月三十日
      完工，並於同年六月一日交付被告勘驗無瑕疵如期營運。詎被告負責人丙○○
      於九十一年六月六日向原告負責人乙○○表示賣場動線不佳，願再追加一百萬
      元將一樓門市重新拆除重做，並同意由原告以追加工程方式為修改，原告乃依
      被告指示重新繪製一樓平面配置圖，經被告確認後，於同年六月二十二日依上
      開圖樣施作，丙○○並於施工期間屢赴現場監工，至同年月二十五日完工交付
      被告勘驗無瑕疵後正式營運。又原告負責人乙○○與設計師丁○○則於施作一
      、二樓工程期間，即預先依照系爭建物三、四樓之原始平面放樣圖共同著手設
      計三、四樓之規劃平面圖，並於九十一年五月下旬與被告負責人丙○○討論該
      規劃平面圖之修改事宜，於兩次局部修改後，經被告確認三樓及四樓部分均以
      第二次修改規劃平面圖後之平面圖為施工圖說，原告於九十一年六月二日正式
      施作三、四樓工程，在被告於施工期間經常至現場監工下，依約如期於同年月
      三十日完成，同年七月一日交付被告勘驗無瑕疵正式營運。查原告依約完成交
      付全部之系爭工程後，根據第一份承攬合約書備註第二項約定以實作工程，制
      作工程請款明細（表）、工程款項分析（表）檢附工程預算估價書及延續第一
      份承攬合約書之第二份承攬合約書，原告則於九十一年九月十六日持上開工程
      款明細、分析表、估價書與契約書至系爭建物提示供被告負責人丙○○確認，
      被告對於上開文書內容均無異議，僅要求原告就工程款項分析（表）項次四「
      整體工程監管費」由百分之八減為百分之六，經原告應允而於工程請款明細（
      表）項次(一)請款項目「裝修工程款部份」原所載金額「六、七六八、○○○元
      」刪改為「六、四八六、九○○元」，並該項次(一)之「合計」欄則由「六、九
      二八、○○○元」改為「六、六四六、九○○元」，又允應被告之要求而將「
      九○○元」尾數去除記載為「六、六四六、○○○元」，並據此為兩造合意、
      確認之工程總價，是原告將該金額「陸佰陸拾肆萬陸仟元」載入第二份承攬合
      約書第五條工程總價，並經兩造簽名蓋章，完成延續第一份承攬合約書之第二
      份承攬合約書以資憑信。次查原告依第一份承攬合約書備註第二項後段「工程
      款總價不含5%稅，另開立發票外加」之約定，乃以前開六百四十八萬六千九百
      元之整體工程監管費乘以百分之五，計算得出稅額為三十二萬四千三百四十五
      元，此經被告確認且無異議，並於被告要求下將該稅額尾數三百四十五元去除
      ，將稅額三十二萬四千元載明於工程請款明細（表）項次(三)應收工程尾款發票
      稅金。按第二份承攬合約書第五條約定應收工程總價原為六百六十四萬六千元
      ，加上稅額三十二萬四千元，扣除被告已付三百六十萬元，被告尚欠原告三百
      三十七萬元，並加計被告前於九十一年九月三日委託原告在系爭建物一樓追加
      施作促銷商品之展示櫃工程款二萬元及其稅額一千元，被告應給付原告之工程
      總價計為三百三十九萬一千元，再扣除被告於起訴前已給付十六萬七千三百元
      ，尚積欠三百二十二萬三千七百元未為給付，爰依承攬契約之法律關係提起本
      訴，請求被告給付如聲明所示。
（二）就被告抗辯後之陳述：
    (1)第二份合約書係屬真正：
    被告於九十一年五月七日及九十一年九月十八日分別與原告簽署第一份及第二
      份「室內設計工程承攬合約書」，被告之簽名蓋章確屬真正，堪認第一份及第
      二份「室內設計工程承攬合約書」（下稱第一份合約書、第二份合約書）之形
      式上為真正。
    原告約於九十一年九月十日將工程請款明細、工程款項分析與工程預算估價書
      交付被告事前審議，被告於九十一年九月十八日原告負責人乙○○前揭書面連
      同第二份合約書與被告負責人丙○○協議確認，並就工程金額協商已如前述。
      被告雖提信函謂「由於幾次的協商議價並未獲得共識」，然原告否認其形式上
      及實質上之真正。又縱兩造有協商議價之情形，亦屬兩造簽署第二份合約書後
      ，被告欲違約且單方面請求原告重新協商議價，尚不足認定兩造簽署第二份合
      約書之意思表示尚未合致。
    工程總價高於預估價格，並非被告虛報：按兩造雖於第一份合約書第五條固約
      定工程總價四百萬元，然依該份合約書「備註２、３」之約定，該金額乃「預
      算估價」，非實際工程款，且不含空調、保全、活動傢俱、電信等工程之費用
      。查本件工程不包含或追加之項目有空調、保全、活動傢俱、電信等工程、一
      樓完工後部份拆除重作工程、二樓辦公室增加辦公事務櫃、三樓增設ＳＰＡ經
      理室、四樓增設浴缸泡澡區、全棟音響設備及一至四樓於拆除過程所增加之拆
      除工程，其各所生之費用共「一百五十九萬八千，且屬兩造約定工程項目及工
      程款以外實際施作所生之工程款，是原告並未如被告指摘，有「追加」或「虛
      灌」高達「二百六十四萬六千元，占總工程款百分之六十六」之事實。又被告
      表示願意「一百萬元作為一樓拆除部分工程重作之工程款，可知被告明知僅是
      一樓拆除部分重作即需一百萬元。舉輕以明重，其餘二樓至四樓及其他不含在
      工程約定範圍及追加之工程所生之工程款增加一百五十九萬八千元，自屬合乎
      事理。又，原告僅為被告營運之一樓作局部修改，非全部重新拆除重做，再者
      ，原告就該一樓局部修改之部份亦未於工程預算估價書中列明追加一百萬元。
    (2)被告抗辯本件工程未驗收，故未逾保固期限云云，顯無理由：
    被告請求原告修繕系爭工程瑕疵，已逾工程保固期間，原告援引罹於時效抗辯
      。依兩造簽訂之第一份及第二份室內設計工程承攬合約書第九條及第十一條規
      定，被告就原告依約完成之系爭工程業於「九十一年六月三十日」驗收完畢，
      其保固期間為自九十一年六月三十日起至九十一年十二月三十一日止。被告非
      但未能證明系爭工程有瑕疵，且因被告遲至九十二年八月二十六日始主張保固
      請求權，是原告爰援引罹於時效抗辯。
    按被告所呈信函乃被告片面制作之私文書，原告否認其形式上及實質上之真正
      。況被告既已就原告完成之工程為驗收進而營業，則縱事後對部份非屬本件工
      程所追加之其他零星工程之驗收，尚與「本件工程之驗收」有間，亦無礙本件
      工程業已驗收之事實，不得片面泛指「原告未做最後的驗收」，而謂本件工程
      未經驗收。
三、證據：提出一、二樓原始平面放樣圖及規劃平面圖、一、二樓第一次修改規劃平
    面圖後之平面圖、一、二樓第二次修改規劃平面圖後之平面圖、第一份承攬合約
    書、一、二、三、四樓施工前之現場照片、一、二樓完工後正式營業現場照片、
    一樓施工完成後拆除重作部分平面配置圖原證九；一樓第二次完工後正式營業現
    場照片、三、四樓原始平面放樣圖原證十一：三、四樓規劃平面圖、三、四樓第
    一次修改規劃平面圖後之平面圖、三、四樓第二次修改規劃平面圖後之平面圖、
    三、四樓完工後正式營業現場照片數幀、工程請款明細（表）、工程款項分析（
    表）、工程預算估價書、第二份承攬合約書、工程請款單、工程預算估價書節本
    （以上均影本）等件為證，並聲請訊問證人丁○○、甲○○。
乙、被告方面：
一、聲明：
（一）原告之訴駁回。
（二）如受不利判決，願供擔保請准宣告免為假執行。
二、陳述：
（一）第二份合約書乃通謀虛偽意思表示，雙方無意思合致而未能成立，且工程總價
      六百六十四萬六千元與事實不符：
      第一次合約書註２約定「本工程以總工程預算經甲乙雙方協議以新台幣肆佰萬
      元做為初步工程預算估價，實際工程款以實做實報與甲方協議簽可報價‧‧‧
      」，則實際工程款需經兩造協議並經被告簽可後始得報價，並由被告支付工程
      款。惟查原告所請求者較兩造原始約定增加二百六十四萬六千元，原告提工程
      請款單以資請求系爭建物一樓追加施作之促銷商品之展示櫃二十萬元及其稅額
      一千元，並提出工程款明細、分析表、估價書及契約書均以資請求系重款項，
      然前揭工程均未與被告協議，被告亦未簽可。又原告業已自承此等支出因其評
      估錯誤而未列於契約範圍內，在未經被告同意之下，自不應由被告負責。又系
      爭建築一樓於完工後，僅有小部份整理，並無重大變更，顯無拆除重做之跡象
      。且若有重做，亦不可能如原告所稱自九十一年六日至同年月二十五日，僅費
      時四天即可完工。
（二）第二份合約書因通謀虛偽意思表示而無效，或因雙方無意思合致而未能成立：
      兩造於九十一年五月七日簽訂系爭契約書後，原告於工程進行中即因報稅及開
      立發票之事，要求被告改訂第二次合約書，並將契約金額載明為六百六十四萬
      四千元，此有錄音帶及譯文可證，顯見第二次契約為通謀意思表示，應屬無效
      之契約。原告雖以第二份合約書上之工程總價之變更，主張工程監管費經被告
      表示而由百分之八減為百分之六，並將尾數去除、第二份契約係因被告之要求
      而作成云云，然查前開文件中被告均未用印或簽名其上，且件工程施作地點自
      始僅有通化街十七之五號一至四樓，然第二份契約之書立人除兩造外上有錦洲
      有限公司、白雲有限公司，其施作地點載明為伊通街、德行西路等地，施工期
      限亦有變更，且觀諸兩造對話錄音帶可知，原告公司自承係因開立發票而需重
      新簽立第二份契約，且原告於被告質疑施工日期之時表示沒關係，且未立即說
      明原委，顯見是雙方並無變更第一次工程合約書工程總價之真意，其內容均係
      原告單方面所為兩造意思表示無一致可言，且第二次契約為通謀意思表示，應
      屬無效之契約。且查第二份契約書第六條直接調整各期金額之支付方式，然此
      調整方式無法結清雙方後續應交付之尾款，是雙方若真有變更第一次合約之真
      意，則第二份合約應就各其差額作給付之約定。又被告迄未收受任何依第二份
      契約請求之單據，原告據以推論第二份契約為真正等語，與事實不符。
（三）系爭工程多有瑕疵，被告主張抵銷之：
      系爭工程因嚴重漏水、置物櫃油漆剝落、地板施工未作地面水平處理、樓梯設
      置失當導致員工受傷、天花板傾斜鐵釘脫漏等缺失，有多處待修繕之部分，應
      由工程尾款中抵銷。雖原告主張系爭工程已逾越工程保固期間，然原告主張第
      二份合約為真正，則其施工期限為九十一年十一月八日，原告卻主張系爭工程
      已於九十一年六月十三日驗收，其陳述前後矛盾，又原告迄未提出驗收之證明
      ，且由其於九十一年十一月二十四日所發予被告之信函，原告亦自承系爭工程
      尚未驗收且後續之保固亦已停止。又原告雖指稱被告迄未就系爭工程有任何瑕
      疵請求，然被告已於九十一年十月二十九日函告冷氣、隔音、床數等問題，且
      觀諸原告亦於同年月三十一日回函，顯見原告已收受被告改請求。
三、證據：提出最高法院八六年台上字第四四二號判決、錄音帶一捲及其譯文、工程
    預算估價書、代購雜項、美人密碼施工工程需修繕部分及照片四十九張、九十一
    年十月一日函、九十一年十月二十四日函、九十一年十月二十九日函、九十一年
    十月三十一日函（除照片外，上均影本）等件為證，並聲請鑑定系爭工程有無瑕
    疵及修繕費用。
    理    由
一、原告主張：其向被告承攬系爭建物之設計、裝修工程，兩造並於九十一年五月一
    日就系爭工程先交換意見，並於討論規劃平面圖之修改事宜及二次局部修改，經
    被告確認系爭建物之一樓部分以第一次修改規劃平面圖後之平面圖、二樓部份以
    第二次修改規劃平面圖後之平面圖為施工圖說後，於同年五月七日簽訂第一份室
    內設計工程承攬合約書，並依約在同年五月三十日完工、於同年六月一日交付被
    告勘驗無瑕疵而如期營運。詎被告於同年六月六日向原告表示賣場動線不佳，願
    再追加一百萬元將一樓門市拆除重做，並同意由原告以追加工程方式為修改，原
    告乃依被告指示重新繪製一樓平面配置圖，經被告確認後，於同年六月二十二日
    依上開圖樣施作，至同年月二十五日完工交付被告勘驗無瑕疵後正式營運。爭建
    物三、四樓部分，亦經兩造討論、原告並作兩次局部修改，經被告確認三樓及四
    樓部分均以第二次修改規劃平面圖後之平面圖為施工圖說後，於同年六月二日正
    式施作三、四樓工程，並依約於同年月三十日完成，同年七月一日交付被告勘驗
    無瑕疵正式營運。嗣原告於九十一年九月十六日持工程款明細、分析表、估價書
    與契約書至系爭建物提示供被告確認，將確認之工程總價「陸佰陸拾肆萬陸仟元
    」載入第二份承攬合約書第五條工程總價，並經兩造簽名蓋章，完成延續第一份
    承攬合約書之第二份承攬合約書以資憑信。然被告應給付原告之工程總價計為三
    百三十九萬一千元，經扣除被告於起訴前已給付十六萬七千三百元，尚積欠三百
    二十二萬三千七百元迄未給付，爰依承攬契約之法律關係訴請被告給付等語。
二、被告則以：被告所持之合約書並無實作實算之備註約定，並否認二份契約書之實
    質內容之真正。縱使第一份合約書有備註約定，然實際工程款需經兩造協議並經
    被告簽可後始得報價，惟查原告提出工程款明細、分析表、估價書及契約書均未
    與被告協議，被告亦未簽可。且原告自承此等支出因其評估錯誤而未列於契約範
    圍內，是超出約定總價四百萬元之部分，既未經被告同意，自不應由被告負責。
    又系爭建物一樓於完工後，僅有小部份整理，並無拆除重做之跡象，若有重做，
    亦不可能如原告所言僅費時四天即可完工。而原告所提之第二份合約書係原告於
    工程進行中因報稅及開立發票之事，要求被告改訂第二次合約書，並將契約金額
    載明為六百六十四萬四千元，惟雙方並無變更第一次工程合約書工程總價之真意
    ，其內容均係原告單方面所為，顯見第二次契約為通謀意思表示，應屬無效之契
    約。且被告迄未收受任何依第二份契約請求之單據，原告據以推論第二份契約為
    真正，與事實不符。況系爭工程有諸多瑕疵，尚待修繕之部分，亦應由工程尾款
    中抵銷云云，資為抗辯。
三、本件原告主張其向被告承攬系爭工程，兩造並於九十一年五月七日簽訂第一份室
    內設計工程承攬合約書，就系爭建物一、二樓部分之工程，業已依約在同年五月
    三十日完工、於同年六月一日交付被告勘驗後如期營運，就系爭建物三、四樓部
    分之工程，亦已依約在同年六月二日正式施作，並依約於同年月三十日完成，同
    年七月一日交付被告勘驗後正式營運等情，並提出系爭建物一、二樓原始平面放
    樣圖、規劃平面圖、第一次及第二次修改規劃平面圖後之平面圖、第一份承攬合
　　約書（見本院卷第十六頁至第二三頁），一、二、三、四樓施工前之現場照片（
　  見本院卷第二四頁至第三二頁）、一、二樓完工後正式營業現場照片（見本院卷
    第三三頁至第三五頁）、三、四樓原始平面放樣圖、規劃平面圖、三、四樓第一
    次修改規劃平面圖後之平面圖及三、四樓第二次修改規劃平面圖後之平面圖及三
    、四樓完工後正式營業現場照片數幀（見本院卷第三九頁至第四七頁）等件為證
    ，並為被告所不爭執，應可信實。惟原告主張被告於同年六月六日向原告表示賣
    場動線不佳，願再追加一百萬元將一樓門市重新拆除重做，並同意由原告以追加
    工程方式為修改，被告並於同年九月十六日確認原告所提之工程款明細、分析表
    、估價書與契約書後，確認系爭工程總價為「陸佰陸拾肆萬陸仟元」，並載入第
    二份承攬合約書第五條工程總價等情，則為被告否認，並以前開情詞辯。是本件
    之爭執點即在於：被告有無表示一樓賣場動線不佳，願再追加一百萬元將一樓門
    市拆除重做？卷附第二份合約書是否為真正？兩造就系爭工程總價為「陸佰陸拾
    肆萬陸仟元」乙節，是否出於通謀虛偽意表示而為無效？
四、經查原告主張被告於同年六月六日向原告表示賣場動線不佳，願再追加一百萬元
    將一樓門市拆除重做，並同意由原告以追加工程方式為修改乙節，業據其提出一
　　樓施工完成後拆除重作部分平面配置圖及一樓第二次完工後正式營業現場照片數
　  幀（見本院卷第三六頁至第三八頁）為證，復經證人丁○○、甲○○到場證述屬
    實（見本院卷第二三三頁、第二三五頁、第二三六頁至第二三八頁），其等證詞
    與前開圖示、現場照片及工程明細互核相符，信屬可取。被告空言否認未曾表示
    願以一百萬元追加工程方式修改一樓門市之動線云云，即無足取。
五、次查卷附第一份合約書上另有以手寫方式附加之備註一頁，及與第二份室內設計
    工程承攬合約書上均有被告自為之簽名用印，且其簽名及印文確屬真正無訛，業
    經本院當場勘驗無訛，並為被告所不爭執（見本院卷第九二頁），是原告主張此
    二份合約書乃兩造分別於九十一年五月七日及同年九月十八日所簽署等語，應為
    可取。又第一份合約書第五條雖約定工程總價四百萬元（見本院卷第二一頁），
    然依該合約書之備註２、３所載內容，兩造顯已約定前開金額乃作為初步工程預
    算估價，實際工程款應以實作實算，且系爭工程不含空調、保全、活動傢俱、電
    信及相關未記載之項目及追加減款項（見本院卷第二三頁）。而原告主張其於著
    手進行系爭建物之拆除工程時，發現一至四樓均有嚴重壁癌、一樓地面有七公分
    落差須填平、二樓樓地板有二處明顯裂縫可見鋼筋須以工字鋼樑補強、三樓後陽
    台雨批及四樓屋頂鐵皮加蓋於雨天會有漏水現象，且排水、糞管牽設紊亂，電路
    迴路不足、分配不均，而此揭事項之工程並不屬兩造系爭工程承攬合約書之範圍
    ，不惟與前合約書之備註記載內容相吻合，復經證人丁○○、甲○○到場證述綦
    詳（見本院卷第二三二頁至第二三三頁、第二三七頁），是原告前開主張之事實
    ，應堪憑取。又原告主張系爭建物之一、二樓及三、四樓部分之工程，先後如期
    完工並依約交付被告驗收後進駐使用開始營業等情，亦經證人丁○○、甲○○證
    述無訛（見本院卷第二三三頁至第二三四頁、第二三六頁至第二三九頁）。原告
    既已證明其有施作追加（修改一樓門市動線）工程及處理非第一份合約內定之工
    程事項一如前述，並為被告所不爭執，是原告依第一份承攬合約書備註第二項之
    約定，以實作工程計價等語，並制作工程請款明細及工程款項分析表、工程請款
    單（見本院卷第四八頁、第四九頁、第八一頁）等件，佐以原告之前提出之系爭
    工程預算估價書數份（見本院卷第五十頁至第七八頁）、工程預算估價書節本乙
    件（見本院卷第一九五頁至第一九六頁），即屬有據。
六、再原告主張兩造業於九十一年九月十六日確認前開工程請款明細及工程款項分析
    表、工程請款單，而被告除要求原告就工程款項分析（表）項次四「整體工程監
    管費」由百分之八減為百分之六，經原告應允而於工程請款明細（表）項次(一)請
    款項目「裝修工程款部份」原所載金額「六、七六八、○○○元」刪改為「六、
    四八六、九○○元」，並該項次(一)之「合計」欄則由「六、九二八、○○○元」
    改為「六、六四六、九○○元」，及允應被告之要求將「九○○元」之尾數去除
    ，記載為「六、六四六、○○○元」，並據此為兩造確認之工程總價，而將該金
    額載入第二份承攬合約書第五條之工程總價，經兩造簽名蓋章等情，有前開請款
    明細表及第二份承攬合約書（見本院卷第四八頁、第七九頁）可參，而該明細表
    上確有前揭金額數字之塗改重計並載明「第一、二次議價」字樣，是原告主張兩
    造為完成延續第一份承攬合約書並依約將實作工程實算提經被告同意後載入第二
    份承攬合約書之工程總價等語，亦屬可取。系爭工程之實算金額既經兩造確實會
    商審議過而得出記載入第二份合約書總價之「六、六四六、○○○元」之金額，
    準此，前開原告提出製作之單據，亦無需再一一經被告簽可至明。是被告執此辯
    稱原告未依第一份合約書之備註約定，將實際工程款提經協議並經被告簽可後始
    得報價云云，即無可取。被告又辯以原告自承超出四百萬元之額外支出款項係因
    其評估錯誤而未列於契約範圍內，自不應由被告負責云云，並提出兩造間對答之
    錄音帶及譯文表一份（見本院卷第一一四頁）為證，惟為原告所否認。然觀之前
    開錄音帶之譯文表，並無被告所指原告自承額外支出款項係因其評估錯誤而不應
    由被告負責等語，是被告此部分所辯，即無可取。又被告辯以該第二份合約書係
    屬兩造通謀虛偽意思表示，應屬無效之契約，兩造仍應以第一份合約書為據云云
    ，並提出兩造間對答之錄音帶及譯文表一份（見本院卷第一０六頁至第一一六頁
    ）為證，仍為原告所否認。惟觀之前開錄音帶之譯文表所載內容（見本院卷第一
    ０六頁至第一一六頁），亦不足據以證明該第二份合約書係屬兩造通謀虛偽意思
    表示，是被告此部分所辯，仍無可取。被告雖提信函謂「由於幾次的協商議價並
    未獲得共識」（見本院卷第二０九頁），然為原告否認。縱使兩造確有協商議價
    之情形，依簽署之時間觀之（九十一年十月一日），亦係在兩造簽署第二份合約
    書之後，尚不足據以認定兩造簽署第二份合約書之意思表示尚未合致。另被告辯
    稱第二份合約書乃兩造為開立發票進行節稅目的所締結之通謀虛偽意思表示之契
    約，同為原告否認。衡之一般常情，倘若被告對原告僅負四百萬元工程款之義務
    ，原告豈有就四百萬元之工程款簽發六百六十四萬六千元之發票，令自己虛增收
    入，而實為（溢）付稅金之理？是此與一般經驗法則顯然不符。末查第二份合約
    書上載之施工期限固為「至九十一年十一月八日止」，係因兩造於九十一年九月
    十八日始簽訂第二份合約書，顯逾應於單（九）月十五日前申報營業稅之時間而
    無法扣除，故被告乃商請原告同意其請求將完工期限訂為「九十一年十一月八日
    」，俾被告能在下一次單月申報日十一月十五日前申報九月與十月共二個月最高
    十萬元之「裝修改繕費用」。是此完工日期填載為十一月八日，應無礙原告業於
    同年六月三十日完工之事實，且不影響第二份合約書之成立、生效。至第二份契
    約之書立人雖除兩造外並有錦洲有限公司、白雲有限公司，其施作地點亦併載為
    伊通街、德行西路等地，亦不足以影響兩造間就系爭工程與總價達成合致並訂立
    第二份合約之事實，是此亦不足據以證明第二份契約為通謀意思表示，應屬無效
    之契約。
七、再查系爭工程確於完工後即交付被告驗收，驗收後被告認有瑕疵需經修繕之部分
    ，亦立即修好做好交付等情，業據證人甲○○證明確（見本院卷第二三七頁至第
    二三九頁）等情，徵之系爭工程完工交付後被告即進駐開始營業迄今，亦為被告
    所不否認，益證系爭工程業經被告驗收完畢。系爭工程既係總價承攬並經被告完
    成驗收暨修繕，是被告於驗收完畢開始營業長達年餘後，始於訴訟中聲請本院將
    系爭工程送請鑑定有無瑕疵及修繕完畢之費用與系裝潢費若干以為抵銷抗辯云云
    ，即無可取。被告雖辯稱系爭工程並未驗收，故未逾保固期間，爰主張保固請求
    權云云，並提出原告書立之信函（見本院卷第二一０頁）一紙為證，惟為原告否
    認。觀之該信函雖有「工程完工已有三個多月了，卻未做最後的驗收」等字句，
    然此信函縱係真正，充其量僅能證明兩造未作一正式之驗收程序，並不足據證明
    兩造未曾作過驗收之動作。否則如實際上已行驗收之實，一如前述，然程序上卻
    遭業主否認並非進行驗收程序，豈非事理之平，且保固期間亦永無始日。因認被
    告執此信函抗辯未行最後驗收，並無可取。況被告營業迄今一年十個月，除於期
    間九十一年十月二十九日以信函表示「一樓冷氣之吹法、三樓床數太少及隔音有
    意見」外（見本院卷第二一一頁），並未見其針對系爭工程有何異議，而觀諸上
    開信函所指內容，其中冷氣及隔音工程乃原告依被告指示而為施工，至於床數是
    否太少，乃屬被告營運需求問題，亦難認此係屬工程瑕疵或為保固之內容。未查
    依系爭契約「九、工程驗收：全部工程完竣後，乙方（即原告）應即通知甲方（
    即被告）驗收，甲方應於接到通知後五日內協同前往驗收，不得拖延，如甲方超
    過七日仍未驗收時，視同驗收合格並支付完工價金。」、「十一、保固期間：本
    工程自正式驗收之日起保固六個月，在保固期間內如確因工作不良，材料不佳，
    而有損害者，乙方應負免費修理之責，但因不可抗拒之原因而造成之損壞，不在
    此限。」（見兩造簽訂之第一份及第二份室內設計工程承攬合約書第九條及第十
    一條約定，見本院卷第二十頁至第二三頁，第七九頁至第八十頁）。而系爭工程
    業於九十一年六月三十日驗收完畢，則其保固期間七應自九十一年六月三十日起
    至九十一年十二月三十一日為止。被告遲至九十二年八月二十六日始主張保固請
    求權（見本院卷第一二五頁所附九十二年八月二十六日答辯狀），已逾九十一年
    十二月三十一日之保固期限，是原告主張此部分業已罹於時效等語，信屬可取。
八、從而，原告據以提起本訴，請求被告應給付三百二十二萬三千七百元，及自起訴
    狀繕本送達之翌日即九十二年五月六日起至清償日止，按年利率百分之五計算之
    利息，即無不合，應予准許。
九、假執行之宣告：
    兩造均陳明願供擔保，聲請宣告假執行，及免為假執行之宣告，經核無不合，爰
    分別酌定相當擔保金額准許之。
十、至兩造其餘之攻擊或防禦方法，及未經援用之證據，經本院斟酌後，認為均不足
    以影響本判決之結果，自無逐一詳予論駁之必要，併此敘明。
十一、結論：原告之訴為有理由，依民事訴訟法第七十八條、第三百九十條第二項、
      第三百九十二條第二項，判決如主文。
中　　　華　　　民　　　國　　九十三　　年　　　六　　　月　　三十　　　日
                                      民事第三庭法      官  林振芳
正本係照原本作成
如對本判決上訴，須於判決送達後廿日內向本院提出上訴狀。
中　　　華　　　民　　　國　　九十三　　年　　　六　　　月　　 三十 　　日
                                                法院書記官  李淑芬
